臺灣高等法院臺南分院民事判決
111年度上字第107號
上  訴  人  羅宗賢
被 上訴 人  鄭猷耀
            陳廷瑋
            劉哲宏
            吳鎧任
上  四  人
訴訟代理人  郭俐文律師
被 上訴 人  羅乙喬
上列當事人間請求侵權行為損害賠償事件，上訴人對於民國111
年1月28日臺灣臺南地方法院110年度訴字第1101號第一審判決提
起上訴，本院於111年10月11日言詞辯論終結，判決如下：
    主      文
上訴駁回。
第二審訴訟費用由上訴人負擔。
    事實及理由
一、上訴人主張：訴外人羅曾緞曾允予補償上訴人為其父即羅曾
    緞之配偶所支付之醫療費新臺幣（下同）4,500,000元，而
    簽發4,500,000元之本票1紙（下稱系爭本票）予上訴人，並
    經臺灣臺南地方法院（下稱臺南地院）109年度南簡字第148
    8號確認本票債權不存在事件（下稱1488號事件）判決本票
    債權存在。
　㈠上訴人依民法第242條規定，代位羅曾緞行使下列權利：
　⒈被上訴人羅乙喬（下稱羅乙喬）以羅曾緞或羅曾緞代理人之
    名義，隱匿羅曾緞有存款資力之事實，向財團法人法律扶助
    基金會臺南分會（下稱臺南法扶會）申請法律扶助，致臺南
    法扶會准予扶助臺南地院108年度訴字第1265號損害賠償事
    件（下稱1265號事件）、109年南簡字第47號請求確認本票
    債權不存在事件（下稱47號事件）、臺灣臺南地方檢察署（
    下稱臺南地檢署）108年度偵字第4460號案件（下稱4460號
    案件）民、刑事訴訟，並指明被上訴人鄭猷耀（下稱鄭猷耀
    ）為扶助律師，嗣經臺南地檢署檢察官函詢臺南法扶會進行
    調查後，臺南法扶會撤銷前開法律扶助案。鄭猷耀在執行扶
    助事項期間，於民國108年7月26日向羅曾緞收取150,000元
    律師費報酬，違反財團法人法律扶助基金會扶助律師辦理扶
    助案件應行注意事項（下稱系爭注意事項）第37條規定，應
    無法律上之原因，縱有法律上原因，亦屬違強制規定及公序
    良俗而無效，上訴人代位羅曾緞，依不當得利規定請求鄭猷
    耀返還羅曾緞150,000元本息，並由上訴人代為收取。
　⒉鄭猷耀、被上訴人陳廷瑋、劉哲宏、吳鎧任（下以姓名稱之
    ，或與鄭猷耀合稱鄭猷耀等4人）受羅曾緞委任，對上訴人
    提起臺南地院109年度南簡字第360號確認本票債權不存在事
    件（下稱360號事件），並由羅曾緞繳納45,550元裁判費，
    審理期間由吳鎧任出庭，嗣該案兩造當事人合意停止訴訟，
    期滿後，鄭猷耀等4人未聲請續行訴訟，致360號事件以視同
    撤回起訴而終結，且不得聲請退還裁判費，其後又自行以羅
    曾緞名義提起1488號事件，由羅曾緞再次繳納裁判費45,550
    元，鄭猷耀等4人不完全履行債務，致羅曾緞受有裁判費45,
    550元損失，上訴人代位羅曾緞向鄭猷耀等4人請求賠償第一
    次繳納之裁判費45,550元本息，並由上訴人代為收取。
　㈡4460號案件係由羅乙喬捏造上訴人偽造羅曾緞署押及盜用印
    章等不實事實，而假羅曾緞之名，一同前往臺南市警察局麻
    豆分局麻豆派出所（下稱麻豆派出所）製作筆錄，對上訴人
    提出侵占告訴，已對上訴人名譽造成侵害。而鄭猷耀、陳廷
    瑋、劉哲宏在毫無事證可憑下，於108年4月11日提出刑事告
    訴補充理由狀（下稱系爭補充理由狀），以肯定語句記載上
    訴人「偽簽」羅曾緞簽名、「盜用」羅曾緞印章於取款憑條
    ，及「顯見該二件取款憑條上方羅曾緞之簽名應為羅宗賢模
    仿羅曾緞筆跡所簽者」、「羅宗賢為侵奪羅曾緞財產而謀劃
    之一系列犯罪手法，先係偽造羅曾緞簽名、簽發本票…」等
    語，嗣經臺南地檢署查明相關本票、取款憑條等均為羅曾緞
    親自簽名，而為不起訴處分，羅乙喬、鄭猷耀、陳廷瑋、劉
    哲宏共同侵害上訴人名譽、違反律師倫理規範第39條規定，
    上訴人依民法第184條第1、2項、第185條、第195條，請求
    羅乙喬、鄭猷耀、陳廷瑋、劉哲宏連帶賠償500,000元本息
    。
　㈢鄭猷耀等4人已知4460號案件為不起訴處分，又於1488號事件
    民事起訴狀，以肯定語句虛構：「羅曾緞居住羅宗賢住處期
    間曾將農會存款簿及印章交由羅宗賢保管，詎羅宗賢竟執羅
    曾緞交予伊保管之農會存簿以及印章至麻豆區農會以偽簽羅
    曾緞或詐欺羅曾緞簽名、盜用羅曾緞印章於取款憑條等方式
    ，致使農會職員誤信羅宗賢有受羅曾緞授權…」、「又參酌
    原證五第一頁第二件取款憑條與第一、三件之字跡並不相符
    ，顯見系爭取款憑條『應』部分為羅宗賢模仿羅曾緞筆跡所簽
    者」、「足徵本案系爭本票並非羅曾緞簽發交付予羅宗賢者
    ，實係羅宗賢偽造抑或係詐欺羅曾緞而簽發，意圖藉羅曾緞
    年事已高、諸事均需仰賴他人幫助，於照顧羅曾緞之期間侵
    奪羅曾緞之財產…」等語，而於公開法庭上做上開主張，侵
    害上訴人名譽，上訴人依民法第184條第1、2項、第185條、
    第195條，請求羅乙喬、鄭猷耀、陳廷瑋、劉哲宏連帶賠償5
    00,000元本息。
　㈣鄭猷耀等4人於1265號事件審理時，於108年9月19日提出民事
    準備暨聲請調查證據狀，附上羅乙喬偽造之房屋租賃契約書
    （下稱系爭租約），而於公開法庭行使偽造私文書，造成上
    訴人恐受不利益判決之危險，損害上訴人於憲法上所保障之
    訴訟權利。經上訴人向檢察官提出羅乙喬偽造系爭租約之刑
    事告訴，由檢察官查明羅乙喬之犯罪行為，始免遭受不利益
    判決。鄭猷耀等4人及羅乙喬侵害上訴人憲法保障公平受審
    判之權利，上訴人依民法第184條第1、2項、第185條、第19
    5條，請求被上訴人連帶賠償500,000元本息。並願供擔保，
    請准宣告假執行等情。
二、被上訴人則以：
　㈠鄭猷耀等4人部分：
　⒈就上訴人主張代位請求部分：上訴人在1265號事件審理期間
    ，於110年2月8日向社團法人臺南律師公會申訴，經臺南法
    扶會調查，鄭猷耀收取150,000元委任費用並無違反強制規
    定、公序良俗之情形。且鄭猷耀已受羅曾緞委任，辦理4460
    、8204案件及360、1488、1265號事件，收受委任費用並無
    不當得利。360號事件未聲請續行訴訟，係109年8月20日鄭
    猷耀經與羅曾緞討論，告明未聲請續行訴訟之法律效果，及
    所需負擔之訴訟成本費用後，羅曾緞自行決定不再聲請續行
    訴訟，鄭猷耀並非未善盡職責，亦無損及羅曾緞權益。
　⒉就上訴人主張被上訴人侵害上訴人名譽權部分：前開各該案
    件相關陳述之事實、理由及所涉犯法條等，俱係鄭猷耀與羅
    曾緞討論、確認後所撰擬，鄭猷耀無惡意杜撰不實之情形，
    且係透過臺南法扶會審查後決定予以扶助、派案而來。鄭猷
    耀等4人於1488號事件審理庭未曾主張上訴人偽簽羅曾緞簽
    名，且系爭本票係經上訴人詐欺所簽發等情，亦經羅曾緞當
    庭指摘。又羅乙喬變造系爭租約，係羅乙喬個人行為，鄭猷
    耀等4人並不知悉，因而誤援引為訴訟上之證據等語。
  ㈡羅乙喬部分：本件案情是羅曾緞提出訴求，伊再轉述給律師
    。變造系爭租約之案子，法院也判決過，上訴人沒有受損害
    等語，資為抗辯。　
三、原審為上訴人敗訴之判決，上訴人不服，提起上訴，聲明：
     ㈠原判決廢棄。㈡鄭猷耀應給付羅曾緞19萬5550元，及自起
    訴狀繕本送達翌日(即110年8月23日)起至清償日止，按週年
    利率百分之5計算之利息，並由上訴人代為受領。㈢鄭猷耀、
    陳廷瑋、劉哲宏、羅乙喬應連帶給付上訴人50萬元，及自起
    訴狀繕本送達翌日(即110年8月23日)起至清償日止，按週年
    利率百分之5計算之利息。㈣鄭猷耀、陳廷瑋、劉哲宏、吳鎧
    任應連帶給付上訴人50萬元，及自起訴狀繕本送達翌日(即1
    10年8月23日)起至清償日止，按週年利率百分之5計算之利
    息。㈤鄭猷耀、陳廷瑋、劉哲宏、吳鎧任、羅乙喬應連帶給
    付上訴人50萬元，及自起訴狀繕本送達翌日(即110年8月23
    日)起至清償日止，按週年利率百分之5計算之利息。㈥前開
    第2至第5項之請求，願供擔保請准宣告假執行。
　　被上訴人答辯聲明：㈠上訴駁回。㈡如受不利判決，願供擔保
    請准宣告免為假執行。
四、兩造不爭執事項：
  ㈠羅曾緞為上訴人與羅乙喬之母。
  ㈡鄭猷耀、陳廷瑋、劉哲宏為安恆國際法律事務所之主持律師
    ，吳鎧任為其受雇律師。
  ㈢羅曾緞曾就4460號案件、1265號事件、47號事件，申請臺南
    法扶會之法律扶助，經臺南法扶會審查後准予扶助，扶助編
    號分別為0000000-C-000(0000號案件)、0000000-C-000(000
    0號事件)、0000000-C-008(47號事件)，並指派鄭猷耀辦理
    。嗣上開4460號案件、1265及47號事件之法律扶助，均經臺
    南法扶會於108年7月17日撤銷，同年7月22日送達，並於同
    年8月21日未經覆議而確定（原審卷第23、187-189、259頁
    ）。
  ㈣羅曾緞提起47號事件時一併聲請訴訟救助，經臺南地院108年
    度南救字第34號准予訴訟救助，上訴人不服，提起抗告，經
    臺南地院108年度簡抗字第12號受理後，羅曾緞於108年11月
    12日訊問期日表示撤回訴訟救助之聲請。嗣因羅曾緞未繳納
    訴訟費用，經臺南地院於109年1月17日裁定駁回47號事件之
    訴。(原審卷第117-125、127-129頁)
  ㈤鄭猷耀於108年7月26日收受羅曾緞交付之下列委任費用：民
    事一審侵權行為損害賠償（即1265號事件）委任費用50,000
    元、民事一審確認本票債權不存在委任費用50,000元、刑事
    偵查中侵占罪告訴代理委任費用50,000元（即4460號案件）
    ，共計150,000元。（原審卷第25頁）
  ㈥羅曾緞曾於108年2月3日在羅乙喬陪同下前往麻豆派出所，對
    上訴人提起侵占告訴，並由承辦員警製作調查筆錄，筆錄內
    容如原審卷第37-40頁所示。該案經臺南地檢署以4460號案
    件受理後，鄭猷耀、陳廷瑋、劉哲宏等3人於108年4月11日
    以羅曾緞告訴代理人身分，提出系爭補充理由狀，書狀內容
    如原審卷第29-34頁所示。嗣該案經檢察官於109年8月10日
    對上訴人為不起訴處分。(原審卷第34-1至36頁)。
  ㈦鄭猷耀、陳廷瑋、劉哲宏、吳鎧任受羅曾緞委任，於109年2
    月10日對上訴人提起360號事件，並由羅曾緞繳納裁判費45,
    550元。嗣於109年4月29日經該事件兩造即羅曾緞及上訴人
    陳明合意停止訴訟程序，因羅曾緞未於4個月內聲請續行訴
    訟，而依民事訴訟法第190條前款規定，視為撤回起訴。(原
    審卷第27、131-134、41-43頁)。
  ㈧鄭猷耀等4人於109年9月29日提出民事起訴狀、委任狀，以羅
    曾緞訴訟代理人名義，對上訴人提起確認本票債權不存在事
    件，並向羅曾緞收取應繳納之裁判費45,550元後，於109年1
    0月21日繳予臺南地院。該案嗣經臺南地院以1488號事件受
    理，並於109年12月7日判決駁回羅曾緞之訴。(原審卷第45-
    51、137-144、59至64頁)。
  ㈨於1265號事件審理中，羅乙喬曾將羅曾緞、賴麗雪簽訂之房
    屋租賃契約書（即系爭租約）上，所載租賃期限之「一」（
    或「二」）年變造為「二十」年，並將租賃期限倒填日期為
    「102年9月20日至122年9月19日止」後，將系爭租約交予鄭
    猷耀，由陳冠中律師於108年9月19日該事件言詞辯論程序中
    ，提出民事準備暨聲請調查證據狀並附上系爭租約。羅乙喬
    上開變造私文書之行為，嗣經臺南地檢署檢察官於109年2月
    20日以109年度偵字第1315號聲請簡易判決處刑，並經臺南
    地院於109年6月11日以109年度簡字第666號判處有期徒刑2
    月，如易科罰金以1,000元折算一日確定在案。又1265號事
    件經臺南地院於110年6月30日判決駁回該案羅曾緞之訴，羅
    曾緞上訴後，經本院以110年度上字第217號於111年3月3日
    駁回上訴確定在案。(原審卷第53-56、57-58、157-165頁、
    本院卷第149-169頁）。
五、兩造爭執事項：
  ㈠上訴人主張鄭猷耀違反系爭注意事項第37條，及未於360號事
    件合意停止訴訟期間聲請續行訴訟，依民法第179條、第227
    條及第242條規定，請求鄭猷耀返還羅曾緞委任費用150,000
    元，並賠償就360號事件支出之裁判費45,550元，共計19萬5
    550元及法定遲延利息，並由上訴人代為受領，有無理由？
  ㈡上訴人主張羅乙喬捏造上訴人侵占羅曾緞財產之不實事項，
    進而造意或幫助羅曾緞向檢警單位對上訴人提出刑事告訴，
    鄭猷耀、陳廷瑋、劉哲宏未忠實蒐求證據、探究案情即自行
    杜撰上訴人偽造、盜用羅曾緞之簽名、印章等情，向臺南地
    檢署對上訴人提出4460號案件之刑事告訴，共同侵害上訴人
    之名譽權，依民法第184條第1、2項、第185條、第195條規
    定，請求鄭猷耀、陳廷瑋、劉哲宏、羅乙喬連帶給付上訴人
    50萬元及法定遲延利息，有無理由？
  ㈢上訴人主張鄭猷耀等4人於1488號事件之公開審理法庭，指摘
    上訴人偽簽羅曾緞之簽名、盜用羅曾緞之印章，或詐欺羅曾
    緞等情，侵害上訴人之名譽權，依民法第184條第1、2項、
    第185條、第195條，請求鄭猷耀等4人連帶給付上訴人50萬
    元，有無理由？
  ㈣上訴人主張被上訴人5人於1265號事件審理中，相互聯絡而合
    意行使羅乙喬變造之系爭租約，侵害上訴人憲法所保障公平
    受審判之訴訟權益，依民法第184條第1、2項、第185條、第
    195條規定，請求被上訴人5人連帶給付上訴人50萬元，有無
    理由？
六、得心證之理由：
  ㈠關於兩造爭執事項㈠部分：
　⒈按扶助律師不論於接案前後，就扶助案件於該審級或指定之
    扶助事項，均不得向受扶助人收取任何額外之酬金或不正利
    益，固為系爭注意事項第37條所明定，惟前開規定，係於扶
    助律師辦理扶助案件時始有適用。
　⑴依不爭執事項㈢、㈤所示，鄭猷耀雖曾於108年7月26日收受羅
    曾緞交付之1265號事件委任費用50,000元、確認本票債權不
    存在事件委任費用50,000元、4460號案件委任費用50,000元
    ，共計150,000元，惟臺南法扶會就4460號案件、1265及47
    號事件之法律扶助，已於108年7月17日撤銷，同年7月22日
    送達，同年8月21日未經覆議而確定，則4460號案件、1265
    及47號事件，已非扶助案件，自無系爭注意事項第37條規定
    之適用。
　⑵而羅曾緞於臺南法扶會撤銷扶助後，為繼續委任鄭猷耀等4人
    擔任4460號案件、1265及47號事件之告訴代理人或訴訟代理
    人，另基於其與鄭猷耀間之委任關係，將前開委任費用交付
    鄭猷耀，鄭猷耀並基於前開委任關係而收受，即非無法律上
    原因而受有利益，亦無何違反強制規定、公序良俗或不完全
    履行債務之情事。
　⑶上訴人雖主張鄭猷耀於108年7月26日收受前開委任報酬之時
    點，臺南法扶會撤銷原先核准之扶助，尚未確定，鄭猷耀仍
    受系爭注意事項第37條之規範，不得向受扶助人收取報酬云
    云，惟觀諸系爭注意事項並未明文於扶助案件經撤銷後，受
    扶助人需待撤銷扶助確定或扶助律師遞出解除委任狀後，始
    得自行委任律師；且參諸臺南法扶會110年5月7日法扶南嘉
    字第1100000090號函，亦認：「…分會依財團法人法律扶助
    基金會申訴處理要點進行調查程序後，本分會認定結果如下
    ：…㈡針對爭點二『被申訴人向受扶助人收取酬金』部分，經查
    上揭扶助案件經分會審查決定撤銷扶助時，被申訴人業已向
    受扶助人履行說明義務，並在受扶助人當下表達不再接受法
    律扶助且不就撤銷扶助之審查決定提出覆議之意願後，方接
    受其自行委任，尚難認對於受扶助人受法律扶助之權益有何
    確實之損害，斯時被申訴人就當事人自行委任而收取酬金之
    情形，與應行注意事項第37條規定意旨並不相符，此部分難
    認申訴有理由」等語（原審卷第187-188頁），是上訴人前
    開主張，並無可採。上訴人聲請向財團法人法律扶助基金會
    函詢：扶助案件經決定撤銷扶助之覆議期間或遞出解除委任
    狀前，是否屬系爭注意事項第37條所定接案前後時段，及聲
    請臺南法扶會提出被申訴人及受扶助人所陳文書等，均無調
    查之必要。
  ⒉依不爭執事項㈦所示，鄭猷耀等4人曾受羅曾緞委任，於109年
    2月10日對上訴人提起360號事件，並由羅曾緞繳納裁判費45
    ,550元；嗣於109年4月29日經該事件兩造即羅曾緞及上訴人
    陳明合意停止訴訟程序後，因羅曾緞未於4個月內聲請續行
    訴訟，而依民事訴訟法第190條前款規定，視為撤回起訴。
    上訴人雖否認鄭猷耀等人有事先徵詢羅曾緞同意而不續行訴
    訟云云，惟查：
　⑴羅乙喬、鄭猷耀、吳鎧任經原審以當事人訊問程序，就360號
    事件未聲請續行訴訟乙節，所為之陳述，互核相符：
　  ①羅乙喬陳稱：360號事件合意停止訴訟滿4個月前，應該是
      吳鎧任打電話跟伊說，因筆跡鑑定出來是羅曾緞親自簽名
      ，若依原來以偽造理由請求可能會敗訴，如果撤回，上訴
      人也不會同意，建議用被詐欺簽本票之理由再重新起訴，
      且可以換法官審理，律師有跟我們說會再增加一筆費用，
      伊就去問羅曾緞，也有跟羅曾緞說會多一筆訴訟費用，羅
      曾緞有同意並堅持要再告，羅曾緞認為是不識字被上訴人
      騙簽下本票等語（參原審卷第277-279頁）。
  　②鄭猷耀陳稱：當時合意停止是因為等檢察官做鑑定，合意
      停止後有跟當事人說要在4個月內聲請續行，因我們事務
      所習慣將合意停止期限前之7到8天左右，在GOOGLE設置行
      事曆提醒，所以在109年8月20日行事曆有跳出提醒，伊就
      跟吳鎧任討論續行訴訟之事，但因當時還未收到檢察官是
      否起訴之通知，所以跟羅曾緞說明各種可能結果；中間來
      回討論多次，有跟當事人分析鑑定結果出來，如簽名是由
      羅曾緞所為，就本票簽名主張偽簽部分，民事庭法官就有
      可能不予採信，當時羅曾緞也有提到他居住於上訴人家期
      間，有簽過一張不知道是什麼的文件，羅曾緞簽名時，上
      訴人沒有做說明，羅曾緞就表示可能是這一張本票，我們
      當時有跟羅曾緞說，這行為可能是構成詐欺，並說明如續
      行訴訟後追加詐欺民法第92條主張，需要上訴人同意，或
      法官准許，上訴人或法官可能不同意，如鑑定結果是羅曾
      緞自己簽的，恐怕也會影響法官心證，所以當時有討論是
      否不要續行訴訟，另案主張詐欺。也有特別說明如撤回訴
      訟，依法可以節省裁判費用，但撤回必須要上訴人同意，
      當事人有表示說不要這麼麻煩，並提到其聲請訴訟救助之
      抗告訊問程序，當庭表明要撤回訴訟救助，法官有問上訴
      人意見，上訴人當時有表明不同意，所以當事人覺得撤回
      部分上訴人可能不會同意。我們也有特別告知另外起訴詐
      欺的主張，法院會再徵收一筆裁判費用，當事人也表示願
      意負擔；後來收到不起訴書當天，吳鎧任有跟當事人確認
      是否要續行，當事人表示不續行訴訟等語（參原審卷第28
      1-282頁）。
  　③吳鎧任陳稱：360號事件合意停止訴訟後未於4個月內聲請
      續行，是因當時跟羅曾緞確認過後，就訴訟上之主張及承
      審法官，想要更改，且考慮到上訴人可能不會同意撤告或
      進行訴之變更追加，所以在與羅曾緞討論，並告明若未續
      行訴訟之法律效果及所需負擔之成本後，依照羅曾緞之指
      示未續行訴訟，另行提起他案，依詐欺作為請求權基礎等
      語（參原審卷第284-285頁）。
  ⑵又觀諸羅曾緞於360號事件，僅主張系爭本票為上訴人偽簽，
    有360號事件於109年4月29日之言詞辯論筆錄在卷可稽（原
    審卷第131-134頁）；而4460號案件嗣後就羅曾緞告訴系爭
    本票遭上訴人偽造部分，檢察官依筆跡鑑定結果，認定系爭
    本票係羅曾緞親自簽名，而於109年8月10日對上訴人為不起
    訴處分，亦有不起訴處分書附卷可佐（原審卷第34-1至36頁
    ）；再參諸羅曾緞於108年度簡抗字第12號訴訟救助事件之
    抗告程序中，表示要撤回訴訟救助之聲請時，該事件之抗告
    人即上訴人曾當庭表示不同意羅曾緞撤回訴訟救助之聲請等
    語，亦有該次訊問筆錄在卷可考（原審卷第127-128頁），
    均核與羅乙喬、鄭猷耀、吳鎧任前開陳述大致相符。且倘36
    0號事件非經羅曾緞之同意而未聲請續行訴訟，羅曾緞又豈
    會於360號事件視為撤回後，非但未追究鄭猷耀等人之責任
    ，反透過鄭猷耀繳納1488號事件之訴訟費（不爭執事項㈧）
    ，重新起訴，並於該事件109年11月23日言詞辯論期日與訴
    訟代理人一同到庭陳述意見（原審卷第137-144頁）。是以
    ，鄭猷耀抗辯360號事件係因訴訟策略之需要，經羅曾緞決
    定不再聲請續行訴訟等語，堪可採信，上訴人主張鄭猷耀有
    債務不履行之情事，並無可採。上訴人聲請向杏和診所函詢
    羅曾緞於109年8月20日有無前往該診所接受血液透析治療，
    證明原審卷第233頁之聲明書內容非109年8月20日與羅曾緞
    協議約定云云，無調查之必要。
　⒊是以，上訴人依民法第242條、第179條、第227條規定，請求
    鄭猷耀返還羅曾緞委任費用150,000元及賠償360號事件支出
    之裁判費45,550元本息，並由上訴人代為受領，為無理由。
　㈡關於兩造爭執事項㈡部分：
　⒈按侵害名譽權損害賠償，須行為人因故意或過失貶損他人之
    社會評價，而不法侵害他人之名譽，致他人受損害，方能成
    立。亦即行為人須具備違法性、有責性，並不法行為與損害
    間具有因果關係，始足當之（最高法院107年度台上字第315
    號判決參照）。
　⒉上訴人主張羅曾緞反於其個人主觀認識，指上訴人偽造其簽
    名、盜用其印章，而鄭猷耀、陳廷瑋、劉哲宏、羅乙喬共同
    參與造意、幫助，對上訴人提出刑事告訴，構成民法第185
    條共同侵權行為云云，為被上訴人所否認。查：
  ⑴羅曾緞曾於108年2月3日在羅乙喬陪同下前往麻豆派出所，對
    上訴人提起侵占告訴，並由承辦員警製作調查筆錄；而經臺
    南地檢署以4460號案件受理後，鄭猷耀、陳廷瑋、劉哲宏等
    3人於108年4月11日以羅曾緞告訴代理人身分，提出原審卷
    第29-34頁之系爭補充理由狀，嗣該案經檢察官於109年8月1
    0日對上訴人為不起訴處分，固為兩造所不爭執（不爭執事
    項㈥），惟核諸羅曾緞於臺南地院108年度簡抗字第12號訴訟
    救助事件訊問期日，經法官詢問：「委任律師收據上的五件
    民刑事訴訟，是你本人要提告，還是羅乙喬要你提告的？」
    時，答稱：「是我自己要提告的」等語，並於其後簽名等情
    （原審卷第129頁訊問筆錄），則尚難以羅乙喬曾陪同羅曾
    緞一同製作筆錄，遽認羅曾緞當日於筆錄中所為之陳述係羅
    乙喬捏造，或係由羅乙喬假羅曾緞之名對上訴人提出侵占告
    訴。上訴人以前開事由主張羅乙喬共同侵害其名譽權云云，
    並無可採。
　⑵又觀諸羅曾緞於108年2月3日前往麻豆派出所對上訴人提出侵
    占告訴，當日之調查筆錄記載羅曾緞陳稱：我農會存簿內之
    金錢遭到我兒子羅宗賢侵占，故我到派出所報案製作筆錄；
    於107年10月底左右，我三女兒羅美芳幫我查看存簿，經我
    女兒告知我才發現存簿內的金錢遭轉帳、領取；於106年9月
    6日羅宗賢將我存簿內的金錢200萬元以轉帳方式轉走及5萬7
    500元以電匯方式轉走；於106年11月14日現金提領35萬元，
    我有將我的存簿及印章寄放在我兒子那裏，但我不清楚他以
    何種方式將存簿的金錢轉帳及提領；我因身體不舒服要洗腎
    ，約於106年8月上旬到台中豐原與羅宗賢同住，因我住的地
    方不熟悉及我行動不便，我先暫時將存簿和印章交給羅宗賢
    保管，但我沒有允許他使用我存簿的錢；羅宗賢有拿兩張紙
    （一張白紙、一張已有寫字）給我，叫我在白紙上依照另一
    張有寫字的紙抄寫，因我不識字，有向他詢問內容為何，但
    他沒有和我解釋該紙張內容為何，仍指示我要在紙張上蓋章
    ，我不記得有無簽名；我存簿內之金錢遭轉帳及提領總共24
    0萬7500元，我要對羅宗賢提出侵占告訴等語（原審卷第37
    至40頁），則鄭猷耀、陳廷瑋、劉哲宏身為律師，受羅曾緞
    委任擔任4460號案件之告訴代理人，於4460號案件中依委任
    人即羅曾緞之指述及所提資料（即系爭補充理由狀所指麻豆
    區農會存、取款憑條、系爭本票等資料），本於其法律上之
    確信，提出與羅曾緞告訴內容相關之上開書狀，係為維護委
    任人之訴訟上合法權利，而正當執行其律師職務，尚非在毫
    無事證之狀況下即憑空杜撰書狀。且縱羅曾緞之指述與上訴
    人之主張不同，惟羅曾緞之指述，乃其主觀感受、認知或親
    身經歷，並因其與上訴人在該案件立場對立，說詞本會各有
    不同，鄭猷耀、陳廷瑋、劉哲宏身為羅曾緞之告訴代理人，
    尚難責其向上訴人查證，並捨委任人即羅曾緞之陳述而採上
    訴人存證信函（原審卷第169-177頁）之說詞，是上訴人以
    其曾寄發前開存證信函予鄭猷耀，主張鄭猷耀理當知悉4460
    號案件告訴內容有虛構之嫌，顯違反律師倫理規範第8、16
    、19條規定云云，並無可採。
　⑶另上訴人主張鄭猷耀等人於系爭補充理由狀指訴上訴人盜領7
    ,000元、8,000元部分，難從2紙取款憑條即有理由確信為上
    訴人盜領，且鄭猷耀事後所為更正，更可證前開書狀所載有
    誤，於遞送地檢署時即對上訴人名譽產生侵害云云，惟系爭
    補充理由狀既有羅曾緞所提供作為證據資料之提款憑條，已
    難認係鄭猷耀、陳廷瑋、劉哲宏所杜撰，縱其等嗣後於偵查
    程序中因再次與羅曾緞確認，而具狀更正該2筆不在告訴範
    圍，亦係探究案情後所為，難謂有違律師倫理規範；況系爭
    補充理由狀係鄭猷耀、陳廷瑋、劉哲宏以羅曾緞之告訴代理
    人，在4460號案件中所提之書狀資料，並非對偵查庭以外發
    表散布，亦難以其等前開撰寫書狀之行為，逕認屬故意或過
    失不法侵害上訴人名譽權，或係故意以背於善良風俗之方法
    ，加損害於他人之行為。
　⑷是以，上訴人依民法第184條第1、2項、第185條、第195條規
    定，請求鄭猷耀、陳廷瑋、劉哲宏、羅乙喬連帶給付上訴人
    50萬元及法定遲延利息，為無理由。
　㈢關於兩造爭執事項㈢部分：
　⒈依不爭執事項㈥、㈧所示，羅曾緞對上訴人所提侵占告訴，經
    檢察官於109年8月10日對上訴人為不起訴處分後，鄭猷耀等
    4人於109年9月29日以羅曾緞訴訟代理人名義，對上訴人提
    起確認本票債權不存在訴訟，經臺南地院以1488號事件受理
    。而1488事件於109年11月23日曾行公開言詞辯論程序一節
    ，亦有該日之言詞辯論筆錄在卷可稽（原審卷第137-144頁
    ），固堪認定。
　⒉惟按不起訴處分所認定之事實，尚不具拘束民事訴訟判決之
    效力，原審依自由心證而為相異於檢察官之認定，尚難指為
    違法（最高法院99年度台上字第1991號判決參照），是縱檢
    察官曾就羅曾緞指訴上訴人盜領其帳戶款項及偽造本票等行
    為為不起訴處分，然該不起訴處分所認定之事實，既不具拘
    束民事訴訟判決之效力，民事訴訟事件之法官仍得依自由心
    證而為相異於檢察官之認定，則羅曾緞本於對自身權利之維
    護及確信，於上開不起訴處分後，另循民事訴訟救濟途徑，
    提起1488號事件請求確認系爭本票債權不存在，鄭猷耀等4
    人並因受羅曾緞之委任，於該事件中依羅曾緞之陳述而為其
    撰寫起訴狀，並到庭陳述相關訴訟上之主張，核屬訴訟中所
    為攻擊防禦行為，難謂鄭猷耀等4人之行為具侵權行為之不
    法性。
　⒊參以羅曾緞於1488號事件109年11月23日言詞辯論期日曾到庭
    ，並於吳鎧任以訴訟代理人身分當庭主張：「本件不主張本
    票非原告（即羅曾緞，下同）所簽發，惟主張是遭被告（即
    上訴人，下同）詐欺所簽發，因原告不識字，且兩造為母子
    ，原告在不辨其所簽發之資料為何意，即依據被告所簽立之
    文件進行描繪」、「由於原告不識字，當時被告拿兩張紙請
    原告簽名，原告問被告那是什麼，被告就說這沒什麼，原告
    有一直問，但被告沒有說明，原告還是簽名了」等語時，羅
    曾緞未為反對之陳述，並於法官詢問：「被告沒有跟你說那
    是什麼，為何你還要簽名」時，羅曾緞答以「我擔心被告不
    帶我去豐原看醫生」等語（原審卷第137-138頁），亦堪認
    羅曾緞及其訴訟代理人於前開公開法庭之言詞辯論，係主張
    系爭本票為遭詐欺所簽發。
　⒋是以，上訴人依民法第184條第1、2項、第185條、第195條，
    請求鄭猷耀、陳廷偉、劉哲宏、吳鎧任連帶給付上訴人50萬
    元本息，為無理由。　
　㈣關於兩造爭執事項㈣部分：
  ⒈依不爭執事項㈨所示，於1265號事件審理中，羅乙喬曾將系爭
    租約上所載租賃期限之「一」（或「二」）年變造為「二十
    」年，並將租賃期限倒填日期為「102年9月20日至122年9月
    19日止」後，將系爭租約交予鄭猷耀，由陳冠中律師於108
    年9月19日言詞辯論程序，提出民事準備暨聲請調查證據狀
    並附上系爭租約。羅乙喬上開變造私文書之行為，嗣經臺南
    地檢署檢察官聲請簡易判決處刑，並經臺南地院於109年6月
    11日以109年度簡字第666號判處有期徒刑2月，如易科罰金
    以1,000元折算一日確定在案。而1265號事件經臺南地院於1
    10年6月30日判決駁回羅曾緞之訴，羅曾緞上訴後，經本院
    以110年度上字第217號於111年3月3日駁回上訴確定在案。
  ⒉鄭猷耀等4人抗辯其等就羅乙喬變造系爭租約之事並不知悉等
    語，雖為上訴人所否認，並主張108年度偵字第8204號案件
    有羅乙喬陳述其將系爭租約交給律師，該律師有問為何租約
    會寫20年之錄音譯文，顯然羅乙喬有與該律師討論系爭租約
    云云，惟除為羅乙喬所否認外，依上訴人所提該譯文（本院
    卷第189-191頁），亦無法認定上訴人所指羅乙喬有與律師
    討論系爭租約之主張為真。
  ⒊再觀諸1265號事件，羅曾緞係以系爭租約所載租賃標的房屋
    （下稱中興街房屋），借名登記在上訴人名下，而請求上訴
    人返還，該部分所列爭執點為中興街房屋是否為羅曾緞出資
    借名登記於上訴人名下，有1265號事件民事判決在卷可稽（
    本院卷第149-158頁），而依前述檢察官聲請簡易判決處刑
    書及刑事簡易判決所載（原審卷第55-58頁），羅曾緞與賴
    麗雪確有口頭約定租賃期間為1年（或2年），則羅乙喬所為
    前開變造部分，就羅曾緞曾就中興街房屋有出租他人之事實
    ，尚無影響，況且依1265號事件判決理由所載，亦未以系爭
    租約作為認定有無借名登記關係之證據，尚難認上訴人於12
    65號事件公平受審判之訴訟權益受侵害。
  ⒋是以，上訴人依民法第184條第1、2項、第185條、第195條規
    定，請求被上訴人連帶給付上訴人50萬元本息，為無理由。
七、綜上所述，上訴人依民法第242條、第179條、第227條規定
    ，請求鄭猷耀給付羅曾緞19萬5550元及遲延利息，並由上訴
    人代為受領，及依民法第184條第1、2項、第185條、第195
    條規定，請求鄭猷耀、陳廷瑋、劉哲宏、羅乙喬連帶給付50
    萬元及遲延利息；請求鄭猷耀等4人連帶給付50萬元及遲延
    利息；請求鄭猷耀等4人及羅乙喬連帶給付50萬元及遲延利
    息，均無理由。原審為上訴人敗訴之判決，並無不合。上訴
    意旨指摘原審判決不當，求予廢棄改判，為無理由，應駁回
    其上訴。
八、本件事證已臻明確，兩造其餘攻擊、防禦方法及所用之證據
    ，經本院斟酌後，認均不足以影響本判決之結果，爰不逐一
    論列，附此敘明。
九、據上論結，本件上訴為無理由，依民事訴訟法第449條第1項
    、第78條，判決如主文。
中　　華　　民　　國　　111 　年　　11　　月　　1 　　日
                  民事第二庭    審判長法  官  吳上康

                                      法  官  李素靖

                                      法  官  林育幟
上為正本係照原本作成。
上訴人如不服本判決，應於收受送達後20日內向本院提出上訴書
狀，其未表明上訴理由者，應於提出上訴後20日內向本院補提出
理由書狀（均須按他造當事人之人數附繕本）上訴時應提出委任
律師或具有律師資格之人之委任狀；委任有律師資格者，另應附
具律師資格證書及釋明委任人與受任人有民事訴訟法第466條之1
第1項但書或第2項（詳附註）所定關係之釋明文書影本。如委任
律師提起上訴者，應一併繳納上訴審裁判費。　　　　　　　　
被上訴人不得上訴。　　
中　　華　　民　　國　　111 　年　　11　　月　　1 　　日

                                      書記官  羅珮寧

【附註】
民事訴訟法第466條之1：
⑴對於第二審判決上訴，上訴人應委任律師為訴訟代理人。但上
  訴人或其法定代理人具有律師資格者，不在此限。
⑵上訴人之配偶、三親等內之血親、二親等內之姻親，或上訴人
  為法人、中央或地方機關時，其所屬專任人員具有律師資格並
  經法院認為適當者，亦得為第三審訴訟代理人。
民事訴訟法第466條之2第1項：
上訴人無資力委任訴訟代理人者，得依訴訟救助之規定，聲請第
三審法院為之選任律師為其訴訟代理人。